臺灣高等法院刑事判決
111年度上訴字第2106號
上  訴  人  
即  被  告  紀蔚仁




選任辯護人  吳宗輝律師(法扶律師)
上列上訴人即被告因詐欺等案件，不服臺灣新北地方法院110年
度金訴字第144號，中華民國111年4月7日第一審判決（起訴案號
：臺灣新北地方檢察署108年度偵字第11213號、第18140號、第2
0826號、第23165號、第35804號、第35805號、109年度偵字第63
55號），提起上訴，本院判決如下：
    主  文
上訴駁回。
    事  實
一、紀蔚仁於民國108年4月間，加入由真實姓名年籍不詳、綽號
    「劉先生」、「尚斌」等成年人所組成之詐欺集團（紀蔚仁
    之參與犯罪組織及首次加重詐欺犯行，業經本院109年度上
    訴字第3514號判處罪刑確定），擔任負責提領並層轉贓款之
    車手，因此與「劉先生」、「尚斌」、成年人王天寶、陳志
    鴻（以上2人所涉之三人以上共同詐欺取財犯行，均另經原
    審判處罪刑並諭知緩刑確定）及負責行騙之不詳成年成員，
    共同意圖為自己不法之所有，基於3人以上共同詐欺取財及
    洗錢之犯意聯絡，由該詐欺集團不詳成員於附表所示時間、
    方法，向陳李瓊梅施用詐術，致陳李瓊梅陷於錯誤，因此匯
    款至如附表所示之人頭帳戶；而紀蔚仁接獲「尚斌」指示，
    於108年4月10日上午9、10時許，前往新北市○○區○○路00巷0
    0弄0號旁，拿取「收簿手」王天寶放置在該處之包裹（內有
    如附表所示人頭帳戶之提款卡、密碼）後，旋於同日上午12
    時6分許起，在新北市○○區○○路00巷00弄0號之全家便利商店
    ，持上開提款卡接續提領陳李瓊梅遭詐騙而匯入之款項，共
    計新臺幣（下同）15萬元，再將贓款放置於指定地點，由「
    收水」陳志鴻前來收取，而透過此等層層轉手方式，共同掩
    飾、隱匿前揭詐欺犯罪所得之來源及去向（陳李瓊梅遭詐欺
    之時間、方法、匯款時間、金額、人頭帳戶，以及提款時間
    、地點、金額暨收水時間、地點等項，均詳如附表所載）。
    嗣於108年4月10日中午12時9分許，紀蔚仁在上址便利商店
    內操作自動櫃員機時，為巡邏員警發現形跡可疑，經上前盤
    查，確認其正在從事詐騙車手工作，而當場查獲，並扣得紀
    蔚仁所有、供其與「尚斌」聯繫使用之小米廠牌行動電話1
    支（含門號0000000000號SIM卡1枚）及甫領得之犯罪所得15
    萬元。
二、案經陳李瓊梅訴由新北市政府警察局海山分局報請臺灣新北
    地方檢察署檢察官偵查起訴。
    理  由
一、證據能力方面：
　㈠按被告以外之人於審判外之言詞或書面陳述，除法律有規定
    者外，不得作為證據，刑事訴訟法第159條第1項固定有明文
    。惟被告以外之人於審判外之陳述，雖不符同法第159條之1
    至同條之4之規定，而經當事人於審判程序同意作為證據，
    法院審酌該言詞或書面陳述作成時之情況，認為適當者，亦
    得為證據；又當事人、代理人或辯護人於法院調查證據時，
    知有第159條第1項不得為證據之情形，而未於言詞辯論終結
    前聲明異議者，視為有前項之同意，同法第159條之5第1項
    、第2項亦有明文規定。經查，本判決下列所引用之被告以
    外之人於審判外之陳述，檢察官、上訴人即被告紀蔚仁（下
    稱被告）、辯護人於本院準備程序、審理時，均已表示「證
    據能力沒有意見」等情明確（本院卷第98至100、120至123
    頁）；本院審酌該些傳聞證據製作時之情況，尚無違法不當
    及證明力明顯過低之瑕疵，亦認以之作為證據要屬適當，爰
    依刑事訴訟法第159條之5第2項之規定，認均有證據能力。
　㈡本判決所引用之非供述證據，並無證據顯示係公務員違背法
    定程序所取得，亦無顯不可信之情況，且經本院於審理期日
    逐一提示而為合法調查，自亦得作為本案認定犯罪事實之證
    據。　　　　　　　　　
二、認定犯罪事實所憑之證據及理由：
　㈠訊據被告坦承其依「尚斌」指示，持附表所示之人頭帳戶提
    款卡，於附表所示時間、地點，提領陳李瓊梅遭詐騙而匯入
    人頭帳戶之款項共15萬元，再依指示放置於收水地點，供陳
    志鴻前來拿取轉交上游，係觸犯刑法第339條第1項之詐欺取
    財罪及洗錢防制法第14條第1項之一般洗錢罪等情不諱，惟
    矢口否認已構成刑法第339條之4第1項第2款之加重詐欺取財
    罪，辯稱：伊始終僅與「尚斌」1人聯繫，不知詐欺共犯人
    數已達3人以上云云。
　㈡陳李瓊梅遭不詳人士佯稱為其三嫂，亟需借用資金云云，因
    此陷於錯誤，於108年4月10日上午11時50分許，匯款22萬元
    至附表所示之人頭帳戶，而被告於同日上午依指示前往新北
    市○○區○○路00巷00弄0號旁，拿取王天寶放置在該處之上開
    帳戶提款卡、密碼後，旋於同日上午12時6分許起，在新北
    市○○區○○路00巷00弄0號之全家便利商店，接續提領陳李瓊
    梅遭詐騙而匯入人頭帳戶之款項共計15萬元，再放置於指定
    地點，由陳志鴻前來收取，詳細之詐欺時間、方法、匯款時
    間、金額、人頭帳戶及被告領款之時間、地點、金額暨收水
    時間、地點等項，均詳如附表所載乙節，業據被告自承在卷
    （108年度偵字第11213號卷《下稱偵查卷》第14至20、108至1
    11頁，原審卷㈡第292頁，本院卷第100、125、126頁），核
    與證人即共犯王天寶、陳志鴻、告訴人陳李瓊梅分別於警詢
    、偵查中證述之情節相互吻合（偵查卷第8至12、21至26、3
    6、37、72至74、111至114頁），並有陳李瓊梅提出之手機
    來電畫面截圖、郵政入戶匯款申請書、新北市政府警察局海
    山分局搜索扣押筆錄、扣押物品目錄表、ATM領款明細、被
    告測試人頭帳戶及領款之監視器錄影翻拍照片、查獲現場及
    扣案物品照片、陳志鴻取款之監視錄影畫面、被告與「尚斌
    」、陳志鴻與「誠以待人」、王天寶與「義翔」間之LINE對
    話紀錄翻拍照片、附表所示人頭帳戶之開戶資料及歷史交易
    明細、王天寶放置包裹及嗣由被告取走之監視器錄影翻拍照
    片等件在卷可稽（偵查卷第38、40、58至62、72、87至91、
    93至96、160、161頁，108年度偵字第23165號卷第50、51、
    75至77頁），並有被告領得之現金15萬元及持用之小米廠牌
    行動電話1支（含門號0000000000號SIM卡1枚）扣案可證，
    足認被告坦承對陳李瓊梅犯詐欺取財罪及一般洗錢罪之任意
    性自白，確與事實相符，值堪採信。
　㈢依106年6月28日修正施行之現行洗錢防制法第2條第2款、第3
    條第2款規定，掩飾或隱匿刑法第339條犯罪所得之本質、來
    源、去向、所在、所有權、處分權或其他權益者，即構成洗
    錢行為。參諸洗錢防制法第2條修正之立法理由，可知本次
    修正洗錢行為之定義，係因修正前條文對洗錢行為之定義範
    圍過窄，對於洗錢行為之防制與處罰難以有效達成，為擴大
    洗錢行為之定義，以含括洗錢之各階段行為。又洗錢之前置
    犯罪完成，取得財產後所為隱匿或掩飾該財產的真實性質、
    來源、所在地、處置、轉移、相關的權利或所有權之行為，
    固為典型洗錢行為無疑，然於犯罪人為前置犯罪時，即提供
    帳戶供犯罪人作為取得犯罪所得之人頭帳戶，或於其後交付
    犯罪所得款項製造金流斷點，致無法查得犯罪所得流向等，
    均會產生掩飾或隱匿該犯罪不法所得真正去向之洗錢效果。
    是以，依犯罪行為人取得該不法金流之方式，已明顯與洗錢
    防制規定相悖，有意規避洗錢防制規定，為落實洗錢防制，
    避免不法金流流動，自不以提供帳戶為限，亦包括取得款項
    後，將款項交予犯罪組織之其他成員，致無法或難以追查犯
    罪所得去向之洗錢結果。換言之，本次修法既於立法理由中
    明示掩飾不法所得去向之行為亦構成洗錢，則以匯款或交付
    現金等方式，致產生掩飾或隱匿不法犯罪所得真正去向之行
    為，亦屬洗錢防制法第14條第1項所規範之洗錢類型（最高
    法院108年度台上字第1744號判決意旨參照）。本案詐欺集
    團成員對陳李瓊梅施用詐術，並指示其將款項匯入附表所示
    之人頭帳戶後，推由被告出面領款，再放置於指定地點供陳
    志鴻拿取，已製造金流斷點致難以追查，而掩飾、隱匿該些
    詐欺犯罪所得之來源及去向，依上開說明，自均屬洗錢防制
    法所規範之洗錢行為。
　㈣共同正犯之成立，祇須具有犯意之聯絡，行為之分擔，既不
    問犯罪動機起於何人，亦不必每一階段犯行，均經參與；且
    共同正犯間，非僅就其自己實施之行為負其責任，並在犯意
    聯絡之範圍內，對於他共同正犯所實施之行為，亦應共同負
    責。換言之，共同實施犯罪行為之人，在合同意思範圍以內
    ，各自分擔犯罪行為之一部，相互利用他人之行為，以達其
    犯罪之目的者，即應對於全部所發生之結果，共同負責。另
    共同正犯之意思聯絡，原不以數人間直接發生者為限，即有
    間接之聯絡者，亦包括在內，如甲分別邀約乙、丙犯罪，雖
    乙、丙間彼此並無直接之聯絡，亦無礙於其為共同正犯之成
    立（最高法院34年度上字第862號、32年度上字第1905號、7
    7年度台上字第2135號號判決意旨參照）。查現今詐欺集團
    之犯罪型態及模式，自取得人頭帳戶、向被害人行騙、指示
    被害人匯款、提領詐得款項、層轉上繳、朋分贓款等各階段
    ，乃係多人縝密分工方能完成之集團性犯罪，倘其中有任一
    環節脫落，即無法順遂達成其等詐欺取財、避免追查之目的
    ，是以被告加入「劉先生」、「尚斌」等成年人所組成之詐
    欺集團，擔任負責提領並層轉贓款之車手，因而先拿取王天
    寶放置在前述路旁之人頭帳戶包裹後，持該帳戶之提款卡提
    領陳李瓊梅受騙匯入之款項，再放置到「尚斌」指定地點，
    供陳志鴻前來收取，雖未自始至終參與各階段犯行，仍應就
    其與「劉先生」、「尚斌」、王天寶、陳志鴻及負責行騙之
    不詳成員等人對陳李瓊梅實施之加重詐欺取財及洗錢犯行，
    同負共犯罪責。
　㈤被告於警詢已供稱：「我負責的工作是要去提領客戶匯給公
    司的錢，所以我才會提領，提領後，要等待公司的專員指示
    去指定地點以丟包的方式交付，…查扣的提款卡、證件影本
    等物品都是公司透過丟包的方式給我，都是讓我去提領時使
    用的」等語（偵查卷第16頁反面）；偵查中復供陳：「我10
    8年4月8日本週一才開始上班，我是看報紙應徵的，我在10
    天前看報紙有一個徵外務的廣告，寫的是劉先生，有留一個
    行動電話，我打去之後對方就加我LINE，他說他會安排公司
    的會計與我聯絡，接著就有一個小弟到我家裡說要先確認我
    身分，並確認我住所，我後來將我的身分證正反面拍照後傳
    給他。劉先生說會請會計與我聯絡，後來就是『尚斌』透過LI
    NE與我聯絡並指示我要做什麼」等語綦詳（偵查卷第109、1
    10頁），可見被告在參與本案詐欺集團之過程中，至少曾與
    「劉先生」、「尚斌」、不詳小弟等人有所接觸，人數已達
    3人以上；再觀諸本案人頭帳戶之提款卡，係由集團成員放
    置於指定地點，由「尚斌」通知被告前去拿取，被告所提領
    之贓款亦需依指示放置，以供集團成員收取後層轉，按照此
    等分工模式，被告亦顯然知悉其所參與之詐欺集團組織縝密
    、分工細緻，乃藉由成員間之相互配合、彼此支援，而達成
    詐欺取財及隱匿贓款去向之目的，顯非「尚斌」可以1人分
    飾多角獨力完成，益徵被告對於本案共犯已達3人以上一事
    ，確實知之甚詳。其空言辯稱：伊只與「尚斌」1人聯繫，
    不知共犯人數已達3人以上云云，洵屬卸責之虛詞，委無可
    採。
　㈥綜上所述，本案事證明確，被告之犯行堪予認定。
三、論罪及刑之加重減輕：
　㈠核被告所為，係犯刑法第339條之4第1項第2款之三人以上共
    同詐欺取財罪，以及洗錢防制法第14條第1項之洗錢罪。
　㈡被告就上開犯行，與成年人「劉先生」、「尚斌」、王天寶
    、陳志鴻及負責行騙之不詳成年成員，有犯意聯絡及行為分
    擔，為共同正犯。
　㈢按詐欺取財罪係為保護個人之財產法益而設，行為人罪數之
    計算，應依遭受詐欺之被害人數計算（最高法院110年度台
    上字第6350號判決意旨參照）；又衡以同一被害人在遭受詐
    騙之過程中，常將一個或多個帳戶內之款項分次匯入或存入
    行為人所指定之一個或多個帳戶，再由負責領款之車手，一
    次或分次提領後層轉上手，以掩飾、隱匿該些詐欺犯罪所得
    之來源及去向，是為掩飾、隱匿對同一被害人之犯罪所得而
    實施之洗錢行為，自亦應合為包括之一行為予以評價，較為
    合理。是以被告雖接續8次操作自動櫃員機領款而共領得15
    萬元，然既係在密切接近之時間、空間，隱匿、掩飾對同一
    被害人之詐欺犯罪所得，各次行為之獨立性均極為薄弱，依
    一般社會健全觀念，在時間差距上，難以強行分開，應論以
    接續犯之實質上一罪。
　㈣被告所犯之加重詐欺取財與洗錢等2罪間，行為雖非完全一致
    ，然時空相近，部分行為重疊合致，有實行行為局部同一之
    情形，且皆為達詐得款項、逃避追緝之犯罪目的及預定計畫
    所為，法律上自應評價為一行為同時觸犯上開2罪名之想像
    競合犯，爰依刑法第55條規定，從較重之三人以上共同詐欺
    取財罪1罪處斷。
　㈤按想像競合犯係一行為觸犯數罪名，行為人犯罪行為侵害數
    法益皆成立犯罪，僅因法律規定從一重處斷科刑，而成為科
    刑一罪而已，自應對行為人所犯各罪均予適度評價，始能對
    法益之侵害為正當之維護。因此法院於決定想像競合犯之處
    斷刑時，雖以其中最重罪名之法定刑作為裁量之準據，惟具
    體形成宣告刑時，亦應將輕罪之刑罰合併評價。基此，除非
    輕罪中最輕本刑有較重於重罪之最輕本刑，而應適用刑法第
    55條但書規定重罪科刑之封鎖作用，須以輕罪之最輕本刑形
    成處斷刑之情形以外，則輕罪之減輕其刑事由若未形成處斷
    刑之外部性界限，自得將之移入刑法第57條或第59條之科刑
    審酌事項內，列為是否酌量從輕量刑之考量因子（最高法院
    109年度台上字第3936號判決參照）。被告固於偵查、原審
    及本院審理時均自白洗錢犯行不諱，符合洗錢防制法第16條
    第2項之減刑規定，惟其所犯洗錢罪屬想像競合犯之輕罪，
    尚無從據以減刑，依據前開說明，仍應列為從輕量刑之考量
    因子，附此敘明。
四、上訴駁回之理由：
　㈠原判決以被告罪證明確，並以被告之行為人責任為基礎，審
    酌其為獲取不法報酬，貿然加入詐欺集團擔任車手，使該詐
    欺集團得以取得陳李瓊梅受騙匯出之款項，並掩飾、隱匿該
    等犯罪所得之來源及去向，應予非難，惟念其已坦承部分犯
    行，犯後態度尚可，且合於洗錢防制法第16條第2項減刑規
    定，得作為量刑上之有利因子，兼衡陳李瓊梅所受之財產損
    失、被告犯罪之動機、目的、手段、素行及自陳大專畢業、
    從事建材業、經濟狀況很差、離婚、需撫養80歲母親等智識
    程度、家庭經濟生活等一切情狀，量處有期徒刑1年4月，並
    諭知扣案之小米廠牌行動電話1支（含門號0000000000號SIM
    卡1枚）及犯罪所得15萬元均沒收。經核其認事用法皆無違
    誤，量刑及沒收之諭知亦屬允當，應予維持。
　㈡被告上訴意旨略以：被告僅與「尚斌」1人聯繫，不知本案詐
    欺之共犯人數已達3人以上，原判決逕以三人以上共同詐欺
    取財罪論處，顯屬速斷。原判決既認被告前案為公共危險罪
    ，與本案罪質迥然不同，尚無前受有期徒刑之執行完畢，仍
    不知悔改而故意犯罪之特別惡性或對刑罰反應力顯然薄弱之
    情形，卻又謂「爰不予加重被告法定最低刑度，而僅加重法
    定最高刑度」，實有違司法院大法官釋字第775號解釋意旨
    ，而有判決違背法令之情事。又原判決之同案被告魯穎鴻犯
    三人以上共同詐欺取財罪共11罪，數罪併罰定應執行刑為有
    期徒刑2年，被告僅觸犯1罪，卻判處有期徒刑1年4月，兩相
    比較，顯然違背罪刑相當原則，為此提起上訴，請從輕量刑
    等語。
　㈢然查：
　　⑴被告如何確實知悉本案共犯已達3人以上，業經本院依據卷
      內各項證據審認明確，業如前述，被告猶執陳詞，空言辯
      稱其不認識除「尚斌」以外之其他共犯，應僅成立普通詐
      欺取財罪云云，洵非可採。
　　⑵原判決已於理由欄內具體說明被告前因公共危險案件，經
      臺灣基隆地方法院以104年度基交簡字第108號判處有期徒
      刑2月確定，於104年11月23日易服社會勞動執行完畢，有
      本院被告前案紀錄表在卷可考，其前受有期徒刑之執行完
      畢，5年內故意再犯本件有期徒刑以上之罪，為累犯，惟
      審酌前案與本案之犯罪型態、罪質、犯罪情節，均迥不相
      同，尚無不知悔改而故意犯罪之特別惡性或對刑罰反應力
      顯然薄弱之情形，爰不予加重被告法定最低度刑等語明確
      ，顯已依據司法院大法官釋字第775號解釋意旨，未予適
      用累犯規定對被告加重其刑，上訴意旨指摘：原判決就累
      犯規定之適用違背法令云云，亦屬無據。
　　⑶刑事審判旨在實現刑罰權之分配正義，故法院對有罪被告
      之科刑，應符合罪刑相當原則，使輕重得宜，罰當其罪，
      以契合社會之法律感情，此所以刑法第57條明定科刑時應
      審酌一切情狀，尤應注意該條所列10款事項以為科刑輕重
      之標準，俾使法院就個案之量刑，能斟酌至當。而刑之量
      定，乃法律賦予法院自由裁量之事項，倘於科刑時，已以
      行為人之責任為基礎，並斟酌刑法第57條所列各款事項，
      而未逾越法定刑度，即難謂違法（最高法院100年度台上
      字第5301號判決意旨參照）。原判決已於理由欄內具體說
      明係以被告之行為人責任為基礎，審酌前揭刑法第57條所
      列各款情事，而在法定刑度內為刑之量定，並無違反公平
      原則、比例原則、罪刑相當原則，抑或其他逾越法律、濫
      用裁量、輕重失衡之情事。又被告所犯刑法第339條之4第
      1項第2款之加重詐欺取財罪，法定刑為「1年以上7年以下
      有期徒刑，得併科100萬元以下罰金」，而陳李瓊梅遭騙
      之金額非低，蒙受之財產損失不小，被告復虛詞否認知悉
      共犯人數已達3人以上，此與坦承全部犯罪事實之犯罪後
      態度，仍有所不同，原審因此量處稍重於法定最低本刑之
      有期徒刑1年4月，亦難認有何過重之情事可指。至原審之
      同案被告魯穎鴻並未與被告共犯本案，尚不生對於共犯量
      刑是否輕重失衡之問題；而上訴意旨所稱之「有期徒刑2
      年」，乃魯穎鴻所犯數罪經合併定刑之結果，如被告本案
      犯行與所犯他罪合於定刑要件，於檢察官向法院聲請定應
      執行刑時，亦有獲致恤刑利益之機會，自不能執此遽謂原
      審之量刑違背罪刑相當原則。
　㈣從而被告提起上訴，無非係就原判決已明白論斷說明之事項
    ，以及量刑之適法職權行使，徒憑己意反覆爭執，並未再有
    其他舉證為憑，為無理由，應予駁回。
據上論斷，應依刑事訴訟法第368條，判決如主文。
本案經檢察官陳怡廷提起公訴，被告提起上訴後，檢察官洪威華
到庭執行職務。
中　　華　　民　　國　　111 　年　　8 　　月　　24　　日
                  刑事第二十一庭審判長法　官  林怡秀
                                      法　官  胡宜如
                                      法　官  劉元斐
以上正本證明與原本無異。
如不服本判決，應於收受送達後20日內向本院提出上訴書狀，其
未敘述上訴之理由者並得於提起上訴後20日內向本院補提理由書
（均須按他造當事人之人數附繕本）「切勿逕送上級法院」。
                                      書記官  陳靜雅
中　　華　　民　　國　　111 　年　　8 　　月　　24　　日
附錄：本案論罪科刑法條全文
中華民國刑法第339條之4
犯第339條詐欺罪而有下列情形之一者，處1年以上7年以下有期
徒刑，得併科1百萬元以下罰金：
一、冒用政府機關或公務員名義犯之。
二、三人以上共同犯之。
三、以廣播電視、電子通訊、網際網路或其他媒體等傳播工具，
    對公眾散布而犯之。
前項之未遂犯罰之。
洗錢防制法第14條
有第二條各款所列洗錢行為者，處7年以下有期徒刑，併科新臺
幣5百萬元以下罰金。
前項之未遂犯罰之。
前二項情形，不得科以超過其特定犯罪所定最重本刑之刑。
附表
被害人 詐欺時間、方法 匯款時間 金額（新臺幣） 人頭帳戶 提領時間、地點、金額 收水時間、地點 陳李瓊梅 該詐騙集團不詳成員於108年4月9日下午1時37分許，致電陳李瓊梅，佯稱係其三嫂，急需借用資金云云，致陳李瓊梅陷於錯誤，依指示匯款至右揭人頭帳戶。 108年4月10日上午11時50分許 22萬元 郵局第00000000000000號帳戶（戶名：宋珮玲） 108年4月10日中午12時6分許起至同時17分許止，在新北市○○區○○路00巷00弄0號之全家便利商店，接續8次操作自動櫃員機，共提領15萬元。 紀蔚仁再依「尚斌」指示，於同日下午1時15分許，將領得之15萬元放在新北市○○區○○路00號前人行道，由陳志鴻前來收取。